臺灣臺北地方法院民事判決　　　　　　95年度重勞訴字第27號
原　　　告　甲○
訴訟代理人　陳金泉律師
　　　　　　葛百鈴律師
　　　　　　李瑞敏律師
被　　　告　欣欣水泥企業股份有限公司
法定代理人　乙○○
訴訟代理人　黃旭田律師
複 代理 人　劉姿吟律師
上列當事人間請求確認僱傭關係存在等事件，本院於民國96 年1
月26日言詞辯論終結，判決如下：
    主      文
原告先位之訴、備位之訴併假執行之聲請均駁回。
訴訟費用新台幣柒萬貳仟貳佰捌拾元由原告負擔。
    事實及理由
一、原告主張：原告於民國92年12月31日，經由行政院國軍退除
    役官兵輔導委員會 (下稱退輔會) 推薦，進入被告公司服務
    ，並自93年2月1日起擔任被告公司副總經理。嗣於93年9 月
    期間原告因被告公司指派出國考察水泥業界之發展；及至94
    年9月5日至9 日，復因被告公司有考察華東地區業務之需求
    ，再派遣原告至大陸地區出差考察。因原告於軍中退伍後從
    未收受國防部相關禁止出入境大陸之公文，又聞出入境管制
    期間將受縮短，同時考慮被告公司確有此出境洽公之必要，
    然因原告至大陸出差之作為，觸犯台灣地區與大陸地區人民
    關係條例之行政罰責，被告公司竟因此解除原告職務，要求
    原告自95年5月1日起離職。原告於被告公司雖擔任副總經理
    職務，惟因被告公司於93 年度之第15屆第2次董事會會議決
    議，除被告公司董事長與總經理為委任經理人外，其餘所屬
    職員皆為被告公司之勞工。而被告公司嗣依前揭董事會決議
    內容而修正其工作規則，並於工作規則之第3 條 (下稱系爭
    條文) 明文規範原告原所擔任之副總經理職務亦有勞動基準
    法之適用。原告自被告公司於93年新工作規則修正並公告之
    日起，兩造間之法律關係即變更為勞雇關係，而有勞動基準
    法之適用，兩造間已合意適用勞動基準法，惟並無存在勞動
    基準法第11、12條所規範之終止事由，被告卻無故非法自95
    年5月1日起終止兩造間之勞僱契約，兩造間勞僱關係繼續存
    在。另因被告非法解僱原告，且置原告數度請求回復工作未
    理，有民法第478 條所規定之受領勞務遲延情事，原告併予
    請求被告工資給付。惟倘若兩造間之法律關係為委任關係，
    因原告任職被告公司之副總經理，原為定期制，如未有被告
    公司無故終止契約，原告任期原為5年，自93 年2月1日起，
    至原告無故遭被迫去職之95年4月30日止，原告尚有2年9 個
    月之任職，依原告原得具領之薪資，以每年16個月月薪計，
    則原告損失共計有45個月薪資所得，原告備位主張民法第54
    9條第2項之損害賠償，乃先位聲明：(一)確認原告與被告間之
    僱傭關係存在。(二)被告應自95年5月1日起至准予原告復職日
    止，按月於每月最末1日給付原告119,965元，及自各期應給
    付日之次日起至清償日止，按年利率5%計算之利息。(三)願供
    現金為擔保請准宣告假執行。備位聲明：(一)被告應給付原告
    5,398,425 元，及自起訴狀繕本送達翌日起至清償日止，按
    年利率5%計算之利息。(二)願供現金為擔保，請准宣告假執行
    。
二、被告辯以：原告係經被告公司大股東退輔會推荐至被告擔任
    副總經理，經被告公司於93年1月13日第14屆第9次董事會會
    議通過予以「聘用」，其後因退輔會撤銷推荐而離職，至原
    告是否因公赴大陸出差而遭終止兩造間之委任關係，實屬無
    涉。又系爭條文之修正，乃因為公司希望年輕化，所以將強
    制退休年齡自65歲降至60歲，但為考慮實際需要，另外加上
    排除董事長、總經理及重要幹部，因此方於系爭條文直接明
    文排除董事長及總經理不屬公司之「職工員」等文字，其目
    的與適用勞動基準法與否無涉。另原告於被告司之職位，係
    經理部門的「副總經理」，其上僅有「總經理」一人，於公
    司登記資料上，原告與總經理亦登記為經理人，且原告於被
    告任職期間，一直享有與被告公司董事長、總經理相同之待
    遇，即包括：每月400 公升油票；公司備有專用停車位；公
    司支付紅白帖的交際費；公司支付電話費用；上、下班免打
    卡；因公差勤搭乘飛機免事先申請等。此外，原告在被告公
    司內乃負責經營業務，得監督公司內部管理及業務執行，故
    被告公司大股東退輔會必須考評其經營績效，益證原告乃被
    告公司之經理人無訛，是兩造間應屬委任關係，而非僱傭關
    係。再者，被告終止與原告間之委任關係後，即協助其恢復
    支領軍職月退休俸，顯見原告就「對被告公司之委任報酬」
    與「軍職月退休俸」只能擇一，不能併存，倘若兩造間為僱
    傭關係，即應適用或類推適用民法第487 條規定，倘兩造間
    為委任關係，亦應類推適用民法第487 條但書規定，扣除原
    告得支領之軍職月退休俸數額，以避免發生不當得利之情事
    ，並聲明如主文所示。
三、兩造間不爭執之事實：
  (一)訴外人退輔會為被告公司最大股東，於92年12月31日以輔人
    字第0920012271號函被告公司，推荐原告候聘擔任被告公司
    之副總經理乙職，嗣經被告公司於93年1月13日第14屆第9次
    董事會會議通過，正式自93年2月1日聘用原告擔任副總經理
    (見本院95年度北勞調字第106號卷內第10頁、第13頁) 。被
    告公司於95年4月11日第15屆第8次董事會決議，以原告違反
    兩岸關係條例前往大陸，退輔會撤銷推荐為由，通過原告免
    職乙案 (見本院卷內第41頁至第43頁)。後被告公司於95年4
    月14日以 (95)欣管字第058號函通知原告並發給離職金平均
    工資5個基數 (平均工資以119,965元計)，總計為599,825元
    (見本院95年度北勞調字第106號卷內第23頁) 。嗣被告公司
    經董事會同意另核發績效獎金30萬元及慰問金10萬元予原告
    (見本院95年度北勞調字第106號卷內第60頁)。
  (二)原告於被告公司擔任副總經理乙職，每月具領薪資包括薪津
    97,834元、職務加級8,390元、伙食費1,800元，合計108,02
    4元，另被告公司亦每月支付原告400公升油票、紅白帖交際
    費、電話費用、因公差勤搭乘飛機免事先申請及上下班免打
    卡、公司備有專用車位等 (見本院卷內第92頁至第104 頁、
    第163頁至第177頁)。
  (三)系爭條文經被告公司於93 年10月28日第15屆第2次董事會會
    議通過，修正為「本公司各級從業人員 (不含董事長、總經
    理) ，統稱為「職工員」，職員依職稱稱之，工員依指受僱
    本公司之男女工員。」 (見本院95 年度北勞調字第106號卷
    內第39頁、第40頁)。
  (四)原告於93年9月及94年9月間分別經被告公司派至日本、大陸
    及華東地區進行業務考察 (見本院卷內第19頁、第20頁)。
  (五)原告係經被告公司依公司法規定經全體董事同意聘任為副總
    經理，並於擔任被告公司副總經理期間，為被告公司變更登
    記事項卡上之經理人 (見本院95年度北勞調字第106 號卷內
    第55頁至第58頁)。
四、兩造間為委任關係：
  (一)按所謂委任，係指委任人委託受任人處理事務之契約而言。
    委任之目的，在於一定事務之處理，故受任人給付勞務，僅
    為手段，除當事人另有約定外，得在委任人所授權限範圍內
    ，自行裁量決定處理一定事務之方法，以完成委任之目的。
    而所謂僱傭，則指受僱人為僱用人服勞務之契約而言。僱傭
    之目的，僅在受僱人單純提供勞務，有如機械，對於服勞務
    之方法毫無自由裁量之餘地。兩者之內容及當事人間之權利
    義務均不相同 (最高法院83年度台上字第1018號判決要旨參
    照) 。次按「公司得依章程規定置經理人，其委任、解任及
    報酬依左列規定定之。公司法第29條第1 項復定有明文，是
    只要依公司法規定選任且登記為經理人（包括副總經理）之
    人，其與公司間之關係，公司法顯已明文規定屬委任關係。
    是若已依公司法規定選任登記為經理人之人，主張其與公司
    間非委任關係而屬僱傭關係時，關於其服勞務時無自由裁量
    餘地而有僱傭關係存在之有利於己事實，即有舉證之責。
  (二)原告以系爭條文僅明文加列不含董事長及總經理，主張應適
    用勞動基法且兩造間為僱傭關係云云。惟查，被告公司雖於
    93 年10月28日經第15屆第2次董事會會議通過修正系爭條文
    ，將系爭條文中之「從業人員」加列「不含董事長、總經理
    」等文字，然依該次董事會會議之內容可知，系爭條文乃為
    因應並配合薪資結構調整，比照勞動基準法退休年齡為60歲
    之規定而為修正，為避免此一修正於94年1月1日實施後，屆
    滿60歲以上有多數主管階級遭強制退休，乃就董事長、總經
    理予以明文排除，另訂退職辦法，並就經理級主管視業務需
    要，以臨聘方式約僱至多一年辦理，此有該次會議提案二中
    之辦法及討論之會議記載在卷可資佐證 (見本院95年度北勞
    調字第106號卷內第37頁、第38頁)。是系爭條文之修正，即
    無使除董事長、總經理職務以外之董事或經理人，因系爭條
    文之修訂而使其變成職工員，並使原告與被告公司間由委任
    關係轉換為僱傭關係，而應適用勞動基準法之意思；該次修
    正亦不足以認定原告於任職期間所服勞務並無自由裁量餘地
    ，而屬勞動契約下之受僱人，是原告上項舉證，尚有不足，
    而不可採。又原告另舉最高法院88年度台上字第1696號判決
    主張應適用勞動基準法云云，乃以當事人間存在僱傭關係為
    前提，並無法得出資方所定之工作規則，亦應適用於經理人
    ，且資方與經理人間之法律關係當然改為僱傭關係，而應適
    用勞動基準法之結論，原告仍應證明兩造間為僱傭關係，是
    原告上項主張，亦無足採。
  (三)又實際從事勞動之雇主，亦得參加勞工保險，勞工保險條例
    第8條第3款定有明文。是參加勞工保險，非必即為勞動基準
    法所稱之勞工，仍需以契約之實質關係加以判斷。經查，原
    告雖以其於被告公司任職期間參加勞工保險之事實，主張兩
    造間為僱傭關係，惟該投保之事實，亦不足以證明原告於任
    職期間所服勞務並無自由裁量餘地，是亦不得以該投保之事
    實，即率認兩造間為僱傭關係，是原告上項主張，亦有所誤
    會，而不足取。
  (四)被告公司之工作規則第10條、第20條分別規定：「新進職工
    員應覓具保證」、「職工員應照規定時間出勤，並親至指定
    位置簽到或打卡，不得遲到早退或擅離職守，如有違反上列
    情形者，按照左列規定處理‥」 (見本院卷內第15頁、第16
    頁)。查，原告係由退輔會推荐而經由被告公司第14屆第9次
    董事會會議決議通過後予以聘任，且原告上、下班亦不需打
    卡、被告尚支付原告每月400 公升油票及紅白帖交際費等，
    業據被告提出退輔會輔人字第0920012271號函、被告公司93
    年欣管人字第001 號新進人員人事通知書、原告簽領油票之
    單據、被告公司為原告繳納停車位租金之轉帳傳票、收據及
    為原告支付之紅白帖交際費明細、電信費用之明細等資料在
    卷憑查 (見本院95 年度北勞調字第106號卷內第10頁、第13
    頁、本院卷內第92頁至第103頁)，且為原告所不爭，即堪信
    為真，依上事實即知原告至被告公司任職，與一般勞動僱傭
    契約先由資方代表或主管面試後，無需經過董事會決議通過
    ，即得自行決定是否僱用之方式明顯不同。而依上述原告上
    、下班時間彈性，工作作息時間能自行支配，被告公司亦提
    供原告工作所需之應酬開銷 (即油票、紅白帖交際費、電話
    費用等) 等事實，亦足認原告於擔任被告公司之副總經理時
    ，有相當之自主性，而與僱傭關係下，勞工單純提供勞務、
    須簽到退，無上下班時間彈性選擇之情形，亦有所不同，是
    依上事實，益證兩造間非僱傭契約關係。
  (五)另原告於被告公司之勞資會議中擔任資方代表 (見本院卷內
    第227頁)，並主持被告公司新進人員考試 (見本院卷內第24
    2頁)等，復為原告所不爭，亦堪信為真實，則依上擔任資方
    代表及主持新進人員考試之事實，更足以認原告於被告公司
    之經營、人事、財務方面享有相當程度之指揮性及代表被告
    公司為處理事務之權限。另原告之年終考評，係由退輔會依
    「本會 (即退輔會) 投資事業機構會薦職員年終考評注意事
    項」、「本會投資事業年終績效考評實施要點」規定，由會
    薦董事長或總經理完成初評後，送退輔會人事處彙整完成評
    議後簽請核定，並由退輔會發給考評通知書（見本院卷內第
    44頁）等情，復為原告所不爭執，亦堪信為真實。則於原告
    工作之考核，非被告公司得自行予以評量決定，與一般僱傭
    關係由雇主考核受僱者不同之情形下，兩造間非僱傭關係，
    即甚明確。再者，原告出差乃經被告公司簽核後代表被告公
    司前往考察，雖有請假等手續，惟該程序或為被告公司為了
    解經理人何往，以便順利運作所需，亦不得僅因該事實即認
    原告為被告處理事務無任何自由裁量之餘地。此外，原告所
    為其它舉證，復無法明確證明原告為被告處理事務無任何自
    由裁量之餘地，是原告主張兩造間為僱傭關係，應適用勞動
    基準法之規定，被告公司解僱為非法，兩造間勞僱關係繼續
    存在，及被告非法解僱原告，有民法第478 條所規定之受領
    勞務遲延情事，被告應給付工資云云，均屬無據，並不可採
    。
五、被告終止兩造間之委任關係，原告不得請求損害賠償：
  (一)按當事人之任何一方，得隨時終止委任契約。當事人之一方
    ，於不利於他方之時期終止契約者，應負損害賠償責任。但
    因非可歸責於該當事人之事由，致不得不終止契者，不在此
    項。民法第549 條定有明文。查本件兩造間為委任關係，已
    如上述，則被告依前揭條文規定，自得隨時終止雙方之委任
    契約，至終止契約之理由為何，即非所問。經查，原告係遭
    退輔會撤銷推荐並另推荐他人繼任而經由被告公司於第15屆
    第8次董事會決議予以免職 (見本院卷內第41頁至第43頁)，
    並於95年4月14日以 (95) 欣管字第058號函通知原告 (見本
    院95年度北勞調字第106號卷內第23頁)等情，既為原告所不
    爭執，即堪認為真實，則於被告大股東退輔會撤銷推荐原告
    另推荐他人以代原告之情形下，被告依前述規定終止兩造間
    之委任契約，即非法所不許，應認兩造間委任契約已因被告
    終止委任之意思表示送達予原告而告終止。
  (二)又民法第549條第2項規定之損害賠償責任，其所謂損害，係
    指不於此時終止，他方即可不受該項損害而言，非指當事人
    間原先約定之報酬。最高法院62年度台上字第1536號判例可
    資參照。經查，原告係經由退輔會推荐而至被告公司任職，
    亦因退輔會撤銷推荐而經被告公司予以免職，既如前述，因
    委任契約之當事人為原、被告雙方，並非原告與退輔會，是
    退輔會縱有任期為3 年之明文，亦不因此而拘束被告公司不
    得依委任關係之規定而終止雙方之契約關係。另「本會 (即
    退輔會) 投資事業機構會派董事及監察人管理要點」之第23
    條、第24條雖明文：「會薦之董事長、副董事長、總經理、
    副總經理職期以一任三年為原則，並實施定期及不定期考評
    ，未維護本會權益情節重大或公司經營有重大違失者，專案
    檢討撤銷推薦」、「會薦之董事長、副董事長、總經理、副
    總經理職期滿三年，如績效優良者，於同一事業機構得予延
    任，每次一年，以二次為限。年齡以六十五歲為上限」 (見
    卷內第128 頁)，惟上開要點之規定，係以一任3年為「原則
    」，非為任期保障之明文，亦非謂其任期期滿，即有予以延
    任二次 (即二年) 之必要，更何況該要點僅屬退輔會單方之
    規定，並無拘束被告之效力。是原告援引上項要點主張其所
    任之副總經理職務為5年任期制，被告應聘其服務5年云云，
    即顯屬有誤，委不可採。
  (三)再原告所任職之職務既無任期制，而兩造之委任契約亦經被
    告公司意思表示終止，則原告所得主張之損害賠償，揆諸上
    揭判例意旨，即非得以其委任關係繼續存在，所應領得之報
    酬為計算之依據。原告僅以其受5 年任期保障，受有45個月
    薪資所得之損害云云，即與前揭判例要旨有違，而不足取。
六、綜上所述，兩造間為委任關係而非僱傭關係，不適用勞動基
    準法之規定，原告於被告公司之副總經理職位非屬任期制，
    雙方之契約關係亦經終止，原告主張其受有薪資所得損害與
    民法第549條第2項規定不符等情，均足堪認定。從而，原告
    主張兩造間為僱傭關係，依民法第478 條之規定先位請求確
    認兩造間之僱傭關係存在，被告應自95年5月1日起至准予原
    告復職日止，按月於每月最末1日給付原告119,965元，及自
    各期應給付日之次日起至清償日止，按年利率5%計算之利息
    ；另依549條第2項之規定，備位請求被告應給付原告5,398,
    425 元，及自起訴狀繕本送達翌日起至清償日止，按年利率
    5%計算之利息，俱無理由，均應予駁回。又原告之訴既經駁
    回，則其假執行之聲請即失所依附，應併駁回。
七、因本案事證已臻明確，兩造其餘主張陳述及所提證據，均毋
    庸再予審酌，附此敘明。
八、訴訟費用負擔之依據：民事訴訟法第78條。
中　　華　　民　　國　　96　　年　　2　　 月　　13　　日
                     民事第三庭   法　官　詹駿鴻
以上正本係照原本作成
如對本判決上訴，須於判決送達後20日內向本院提出上訴狀
中　　華　　民　　國　　96　　年　　2 　　月　　13　　日
                                  書記官  官碧玲
